【裁判字號】    97,訴,1501
【裁判日期】    990226
【裁判案由】    偽造有價證券
【裁判全文】
臺灣臺南地方法院刑事判決              97年度訴字第1501號
公  訴  人  臺灣臺南地方法院檢察署檢察官
被      告  乙○○原名王翠芬.
指定辯護人  本院公設辯護人林宜靜
上列被告因偽造有價證券案件，經檢察官提起公訴（96年度營偵
字第1676號），本院判決如下：
    主  文
乙○○犯如附表一所示之罪，分別處如附表一主文欄所示之刑。
應執行有期徒刑貳年拾月，如附表一所示偽造之支票均沒收。
其餘被訴如附表二所示之偽造有價證券部分均無罪。
    事  實
一、乙○○於為週轉資金，利用其養父甲○○生病期間，分別於
    民國（下同）95年12月間、96年4月間，竊取甲○○放置於
    台南縣新營市○○路148巷1號住處書桌抽屜內之日盛銀行新
    營分行帳號0000000000000號支票本內如附表一所示之支票3
    張（親屬竊盜部分未據告訴），且未得甲○○之同意，自行
    填載附表一編號1、編號3支票之發票日及票面金額，並盜蓋
    甲○○之印鑑章，附表一編號2支票則盜蓋甲○○之印鑑章
    後，交由不知情之丁○○填寫發票日及面額。並將附表一編
    號1、編號2支票交付不知情之丁○○用以調取現金。嗣後該
    3 紙支票到期後均因存款不足而退票。而甲○○發現附表一
    編號2支票遺失後，於96年7月23日由其子王明宗陪同掛失止
    付。上開附表一編號2支票由丁○○交付予不知情之高絃騰
    調取現金後，由高絃騰以其女高雅真所經營之勞倫畢諾公司
    之名義，於96年8月20日兌領時遭退票，經警循線追查，移
    送乙○○侵占案件，於檢察官偵查中乙○○坦承竊盜及偽造
    有價證券而查獲。
二、案經台南縣警察局新營分局報請台灣台南地方法院檢察署檢
    察官偵查起訴。
    理  由
甲、程序事項：
一、按證人、鑑定人依法應具結而未具結者，其證言或鑑定意見
    ，不得作為證據，刑事訴訟法第158條之3定有明文。證人丁○○於97年2月13日、97年5月7日、97年6月4日、97年6月26
    日偵訊中所為之陳述（見偵卷19、30、68至72、79 至83、
    95至98頁），檢察官係以證人身分訊問，但未經合法具結，
    上開陳述均無證據能力。
二、按被告以外之人於審判外之陳述，經當事人於審判程序同意
    作為證據，法院審酌該言詞陳述或書面陳述作成時之情況，
    認為適當者，亦得為證據，刑事訴訟法第159條之5第1項定
    有明文。查被告於本院審理時對證人丁○○、高絃騰於警詢
    時所為筆錄之證據能力均不爭執，且本院依卷內資料審酌該
    警詢筆錄作成時之情況，亦認為並未有何違背法律或其他相
    關規定之情事，而應認為適當，是依刑事訴訟法第159條之5
    第1項之規定，上開證人於警詢所作之筆錄，為傳聞法則之
    例外而具有證據能力。
乙、實體事項
壹、有罪部分
一、訊據被告乙○○對於偽造附表一編號1、3所示之支票坦承不
    諱，並經證人甲○○於警詢、證人丁○○於偵查（96年12月
    4日）及本院審理時證述綦詳，以及如附表一所示之支票3紙
    、甲○○支票掛失止付票據提示人資料查報表1紙、票據掛
    失止付通知書1紙、遺失票據申報書、存證信函、切結書、
    甲○○日盛銀行新營分行帳號0000000000000號帳戶存款單
    等在卷足按，足認被告之自白與事實相符，應堪採信。
二、被告雖曾否認附表一編號2之支票為其所偽造，並辯稱該支
    票係因丁○○要求償還前一張退票金額10萬元，以及支付修
    車費用而將空白支票放在丁○○處，該票面金額21萬元係證
    人丁○○自行填載，伊並未同意云云。惟查，上開支票係由
    被告交付予證人丁○○，用以調取現金，且票面金額21萬元
    均已交付被告，被告並有授權其填寫日期及金額等語，業據
    證人丁○○於偵查中（96年12月4日）及本院審理時具結後
    證述綦詳。參諸被告所不爭執為真正之切結書中，亦有記載
    「本人王翠分開立父親甲○○支票數張，陸續委託丁○○先
    生代為無息借貸現金週轉，其中並含有空白支票請丁○○代
    為填寫金額」等語（警卷第18頁），足認上開證人丁○○所
    述，應堪採信，被告所辯，則不足採信。被告確有偽造附表
    一所示之3紙支票，應堪認定。被告犯行已臻明確，應予依
    法論科。
三、核被告所為，係犯刑法第201條之偽造有價證券罪。其所偽
    造3張支票犯意各別，行為互殊，應予分論併罰。被告利用
    不知情之丁○○偽造附表一編號2支票，為間接正犯。又按
    刑之量定，為求個案裁判之妥當性，法律固賦予法院裁量權
    ，但此項裁量權之行使，除應依刑法第57條規定，審酌行為
    人及其行為等一切情狀，為整體之評價，並應顧及比例原則
    與平等原則，使罪刑均衡，輕重得宜，以契合社會之法律感
    情。又刑法第59條規定犯罪之情狀可憫恕者，得酌量減輕其
    刑，其所謂「犯罪之情狀」，與同法第57條規定科刑時應審
    酌之一切情狀，並非有截然不同之領域，於裁判上酌減其刑
    時，應就犯罪一切情狀（包括第57條所列舉之10款事項），
    予以全盤考量，審酌其犯罪有無可憫恕之事由（即有無特殊
    之原因與環境，在客觀上足以引起一般同情，以及宣告法定
    低度刑，是否猶嫌過重等等），以為判斷。本件被告偽造系
    爭3張支票，其動機係因經濟壓力過鉅，為其夫經營之瓦斯
    行週轉所用，且係偶未得被害人甲○○之同意，其情節堪稱
    輕微，若宣告刑法第201條偽造有價證券之法定最低刑度，
    尚嫌過重，客觀上頗有值得憫恕之處，爰予酌減其刑。爰審
    酌被告並無前科，素行良好，以及其犯罪之動機、手段、造
    成之損害、犯罪後坦承大部分犯行等一切情狀，分別量處如
    附表一主文欄所示之刑，並定其應執行之刑，以資懲儆。被
    告偽造如附表一所示之支票3張，應依刑法第205條之規定宣
    告沒收。
貳、無罪部分
一、公訴意旨另以：被告偽造如附表二所示之支票，認其另涉有
    偽造有價證券之罪等語。
二、按犯罪事實應依證據認定之，無證據不得認定犯罪事實，不
    能證明被告犯罪者，應諭知無罪之判決，刑事訴訟法第154
    條第2項、第301條第1項分別定有明文。又犯罪事實之認定
    ，應憑證據，如未能發現相當證據，或證據不足以證明，自
    不能以推測或擬制之方法，作為裁判基礎，最高法院40 年
    臺上字第86號判例著有明文；且認定犯罪事實所憑之證據，
    雖不以直接證據為限，間接證據亦包括在內，然而無論直接
    證據或間接證據，其為訴訟上之證明，須於通常一般之人均
    不致有所懷疑，而得確信其為真實之程度者，始得據為有罪
    之認定，倘其證明尚未達到此一程度，而有合理之懷疑存在
    而無從使事實審法院得有罪之確信時，即應由法院為諭知被
    告無罪之判決，最高法院76年臺上字第4986號判例亦著有明
    文。再檢察官對於起訴之犯罪事實，仍應負提出證據及說服
    之實質舉證責任，倘其所提出之證據，不足為被告有罪之積
    極證明，或其指出證明之方法，無從說服法院以形成被告有
    罪之心證，基於無罪推定之原則，自應為被告無罪判決之諭
    知，有最高法院92年度臺上字第128號判例可參。
三、公訴人認被告乙○○涉有上揭罪嫌，無非係以被告之自白、
    證人丁○○、高絃騰、王明宗之證述、甲○○支票掛失止付
    票據提示人資料查報表、票據掛失止付通知書、遺失票據申
    報書、存證信函、切結書、甲○○日盛銀行新營分行帳號
    0000000000000號帳戶存款單為其主要論據。被告雖自白此
    部份之犯行，惟按被告之自白，不得作為有罪判決之唯一證
    據，仍應調查其他必要之證據，以察其是否與事實相符，刑
    事訴訟法第156條第2項定有明文。故不得僅憑被告之自白被
    告之自白，即認定其涉犯此部份之犯行，仍應調查其他證據
    ，以明被告之自白是否與事實相符。
四、經查：
(一)、附表二所示之支票5紙均係被告所簽發，且均由被告將票款
    金額存入上開甲○○之甲存帳戶內，已分別於95年12月間、
    96年5月、6月間屆期兌現之事實，為被告所自承，且有上開
    支票及兌現理由影本在卷可按（偵卷第55、56、57、60頁、
    本院卷第106頁）。而上開帳戶內之支票若有兌現或是退票
    之情形，均會依據客戶留存開戶基本資料，按月寄發支票存
    款往來對帳單予客戶，本件帳戶資存底通知收件人為甲○○
    ，地址台南縣新營市○○路148巷1號等情，有日盛國際商業
    銀行股份有限公司集中作業組97年1月14日日銀字第0972W00
    002800號函、同公司個人理財處98年7月22日日銀字第0982W
    00099090號函、98年11月27日日銀字第0982W001425 20號函
    各1份（偵卷第20頁、本院卷第47、98頁）在卷足按。且甲○○於96年7月23日申報掛失之支票，並未包括附表二所示
    之支票5紙在內，亦有票據掛失止付通知書、遺失票據申報
    書在卷足按（警卷第9至14頁）。
(二)、又，附表二中票號CC0000000號支票（票載發票日96年6月10
    日）之發票人簽章欄有「發票人同意補章」之記載，於不退
    票理由欄亦記載「客戶同意補章」，係因日盛銀行提回票據
    時，發現發票人簽章欄有缺漏章，依甲○○基本資料留存之
    聯絡電話00-0000000通知客戶前來補章等情，有上開支票影
    本、日盛國際商業銀行股份有限公司作業處98年12月28日日
    銀字第0982E00015440號函在卷足按（本院卷第106、120頁
    ）。
(三)、綜上所述，附表二所示之支票既均已於95年12月間、96年5
    、6月間經提示兌現，日盛銀行應於當月寄發資金往來對帳
    單予帳戶名義人甲○○，且其中票號CC0000000號支票尚且
    有撥打甲○○留存之電話通知客戶補蓋印鑑章，而甲○○復
    未於96年7月23日申報支票掛失時，將附表二所示之支票包
    括在內，顯見被告簽發附表二所示之支票，王火均已知悉且
    同意被告使用支票，始符常情。被告雖陳稱，日盛銀行係根
    據被告另留存之行動電話通知伊前往補章，伊再趁前往甲○○住處探視甲○○時偷出印鑑章補蓋云云，然日盛銀行上開
    韓文中均未提及被告另有留存行動電話號碼供聯絡，尚難證
    明被告所言為真實。從而，本件依據檢察官提出之證據，尚
    難以明確認定被告確實偽造附表二所示支票之犯行，復查無
    其他證據除足認被告未經同意而簽發甲○○名義之附表二所
    示支票，就此部分應諭知被告無罪之判決。
據上論斷，應依刑事訴訟法第299條第1項前段、第301條第1項前
段，刑法第201條、第205條、第59條、第51條第5款，刑法施行
法第1條之1，判決如主文。
本案經檢察官丙○○到庭執行職務
中    華    民    國    99    年    2    月    26     日
                  刑事第十庭  審判長  法  官  陳威龍
                                      法  官  盧鳳田
                                      法  官  高如宜
以上正本證明與原本無異。
如不服本判決應於收受本判後10日內向本院提出上訴書狀，並應
敘述具體理由。其未敘述上訴理由者，應於上訴期間屆滿後20日
內向本院補提理由書狀（均須按他造當事人之人數附繕本）「切
勿逕送上級法院」。
                                      書記官  陳姿利
中    華    民    國    99    年    3     月    12    日
 附錄所犯法條：
 中華民國刑法第201條
 （有價證券之偽造變造與行使罪）
 意圖供行使之用，而偽造、變造公債票、公司股票或其他有價證
 券者，處3年以上10年以下有期徒刑，得併科3千元以下罰金。
 行使偽造、變造之公債票、公司股票或其他有價證券，或意圖供
 行使之用，而收集或交付於人者，處1年以上7年以下有期徒刑，
 得併科3千元以下罰金。
 附表一：
 ┌─────┬────┬────┬────────┬────────┬────────┐
 │票號      │票載發票│偽造日期│票面金額（新台幣│兌領情形        │主            文│
 │          │日      │        │）              │                │                │
 ├─────┼────┼────┼────────┼────────┼────────┤
 │CC0000000 │96年7月5│96年6月 │10萬元          │96年7月5日退票  │乙○○犯偽造有價│
 │（編號1） │日      │20日至同│                │                │證券罪，處有期徒│
 │          │        │年7月5日│                │                │刑壹年柒月，票號│
 │          │        │間某日  │                │                │0000000之支票壹 │
 │          │        │        │                │                │張沒收。        │
 ├─────┼────┼────┼────────┼────────┼────────┤
 │CC0000000 │96年8月 │96年7月5│21萬元（起訴書附│96年8月20日退票 │乙○○犯偽造有價│
 │（編號2） │20日    │日至同年│表誤載為18萬元）│（甲○○96年7月 │證券罪，處有期徒│
 │          │        │8月20日 │                │23日申報掛失）  │刑壹年柒月，票號│
 │          │        │間某日  │                │                │0000000之支票壹 │
 │          │        │        │                │                │張沒收。        │
 ├─────┼────┼────┼────────┼────────┼────────┤
 │CC0000000 │96年12月│96年8月 │5萬元           │退票            │乙○○犯偽造有價│
 │（編號3） │26日（原│20日至同│                │                │證券罪，處有期徒│
 │          │票載為95│年12月26│                │                │刑壹年柒月，票號│
 │          │年12月30│日間某日│                │                │0000000之支票壹 │
 │          │日，後經│        │                │                │張沒收。        │
 │          │塗改更正│        │                │                │                │
 │          │）      │        │                │                │                │
 └─────┴────┴────┴────────┴────────┴────────┘
 附表二：
 ┌─────┬────┬────┬────────┬────────┐
 │票號      │票載發票│發票人  │金額            │兌領情形        │
 │          │日      │        │                │                │
 ├─────┼────┼────┼────────┼────────┤
 │CC0000000 │96年5月 │甲○○  │10萬元          │有兌領          │
 │          │31日    │        │                │                │
 ├─────┼────┼────┼────────┼────────┤
 │CC0000000 │96年6月 │甲○○  │6萬元           │有兌領          │
 │          │12日    │        │                │                │
 ├─────┼────┼────┼────────┼────────┤
 │CC0000000 │96年6月 │甲○○  │8萬2千元        │有兌領          │
 │          │20日    │        │                │                │
 │          │        │        │                │                │
 ├─────┼────┼────┼────────┼────────┤
 │CC0000000 │96年6月 │甲○○  │6萬元           │有兌領          │
 │          │10日    │        │                │                │
 ├─────┼────┼────┼────────┼────────┤
 │CC0000000 │95年12月│甲○○  │3萬元           │有兌領          │
 │          │30日（起│        │                │                │
 │          │訴書附表│        │                │                │
 │          │誤載為96│        │                │                │
 │          │年）    │        │                │                │
 └─────┴────┴────┴────────┴────────┘

司法院資訊處製作；財團法人民間司法改革基金會備份。
